臺灣臺南地方法院民事判決　　　　　　　98年度訴字第1200號
原　　　告　行政院勞工委員會職業訓練局台南職業訓練中心
法定代理人　李岳宗
訴訟代理人　呂蘭蓉律師
　　　　　　洪梅芬律師
　　　　　　涂欣成律師
被　　　告　南榮技術學院
法定代理人　林義宗
訴訟代理人　湯光民律師
複代理人　　何佳臻
上列當事人間請求債務不履行損害賠償事件，經本院於民國100
年1月19日言詞辯論終結，判決如下：
    主      文
被告應給付原告新台幣2,001,068元，及自民國98年10月2日起至
清償日止，按年息5%計算之利息。
原告其餘之訴駁回。
訴訟費用新台幣38,026元由原告負擔新台幣3,800元，其餘由被
告負擔。
本判決第一項於原告以新台幣667,000元為被告供擔保後得假執
行；但被告以新台幣2,001,068元為原告預供擔保，得免為假執
行。
原告其餘假執行之聲請駁回。
    事實及理由
壹、程序事項：
（一）按訴狀送達後，原告不得將原訴變更或追加他訴，但如有
      擴  張或減縮應受判決事項之聲明者，不在此限，民事訴
      訟法第255條第1項第3款定有明文。本件原告起訴時，原
      聲明：「被告給付原告新台幣（下同）3,733,501元，及
      自本訴狀繕本送達翌日起至清償日止，按年息5%計算之利
      息。」(見本院98年度補字第379號卷第3頁)；嗣於民國（
      下同）99年7 月21日以書狀變更聲明為：「被告給付原告
      2,233,501元，及自本訴狀繕本送達翌日起至清償日止，
      按年息5%計算之利息。」（見本院卷第100頁）故原告訴
      之變更核為減縮訴之聲明，參諸首揭規定，自為適法。
（二）本件訴訟並無欠缺權利保護必要之情事：
    (1)兩造契約第14條（一）規定：契約存續期間內，雙方得以
      書面合意終止。第14條（三）規定：1.本契約之一部或全
      部終止時，於終止之範圍內，發生下列效力：(1)除本契約
      另有規定外，雙方之權利及義務一律終止。但終止前已發
      生之權利義務不受影響。(2)乙方應依第15條規定辦理資產
      之返還。第14條（四）規定：契約終止後之有效條款：
      1.第六條履約保證金之規定。2.第15條資產之返還之規定
      。3.第16條爭議處理之規定。4.其他為處理契約終止後之
      權利義務而依其性質應繼續有效之條款。
    (2)按本件雙方當事人簽訂之經營契約第16條第（四）規定，
      關於契約所生之爭議處理方式，如爭議事項經協調委員會
      協調十五日後仍無法解決時，雙方同意得提起訴訟，以為
      解決。次按經營契約第14條第（四）規定，雙方契約終止
      後，不影響雙方於終止前已產生之權利義務，其中有關第
      16 條爭議處理之規定，在契約終止後仍繼續有效。
    (3)兩造於97年12月22日所召開之協調會議記錄，結論中雙方
      對雙方均欲終止契約，應完全遵守契約第16條之規定達成
      共識；但對於契約終止係可歸責或不可抗力、契約終止生
      效日、繳納金額計算基準未定無法達成共識，此有原告所
      提之兩造協調會議紀錄附卷可稽（本院卷第38-41頁）。
    (4)準此，兩造終止契約後之權利義務，於協調委員會協調15
      日後仍無法議定解決，原告依契約第16條提起訴訟，並無
      被告所稱欠缺權利保護必要之情事可言。
貳、實體事項：
一、本件原告起訴主張：
  (一)原告與被告於93年11月23日訂立「行政院勞工委員會職業訓
    練局台南職業訓練中心技能檢定館委託經營契約」（下稱「
    委託經營契約」），契約約定原告委託被告營運之項目、權
    限、期間及相關之權利義務。惟被告從95年以來一再違反契
    約約定內容，契約規定應辦理繳納之經營權利金、未達最低
    開課時數之罰款、押提硬體設施金額投資不繳交等等，經一
    再催告，仍未改善。雙方於97年12月22日召開協調會議解決
    問題，並未有具體結果，故雙方於當天會議合意終止契約。
    原告依契約約定，寄出書面通知契約自98年1月8日起終止。
    惟契約終止後，原告收回委託經營之技能檢定館，卻發現該
    館遭嚴重毀損破壞，顯有減損效用之瑕疵。另被告於契約終
    止後，仍於委託經營之技能檢定館1樓右側教室內仍留置私
    人設備，占有面積約147.08平方公尺。
  (二)被告依兩造訂定之委託經營契約，應履行下列約定而未履行
    及相關違約事實，雙方於契約約定處理方式如下：
    1.被告未繳納97年之經營權利金：依據雙方簽訂之「委託經
      營契約」第7條（二）規定「1.乙方（即被告）應依會計
      師查核之營業收支報告結果，按營業收入至少百分之三計
      算該年度應繳之經營權利金，於每一會計年度終了後三個
      月內繳清予甲方（即原告）。2.營業收入係指會計年度內
      ，乙方依健全會計制度採應計基礎下計算所得之全部收入
      ，包含教育訓練、餐飲、會議等因經營委託營運物件之業
      務所得，但不包括處分資產之利得及利息收入。3.乙方繳
      付經營權利金，得於前項期限內以甲方為受款人之即期銀
      行支票支付，或匯入甲方指定之帳戶內。4.乙方未依本契
      約約定期限繳納權利金者，依本契約第十三條之規定處理
      。」依合約第7條第（二）項以營業收入百分之三計算97
      年應付經營權利金為92,480元，被告尚未繳納，原告已於
      98年1月12日發文催告限期繳納，被告仍置之不理。
    2.被告3年內未依約定投資相當金額：依據雙方簽訂之「委
      託經營契約」第2條（八）規定「1.乙方（即被告）於自
      雙方完成點交之日起三年內，硬體設施金額投資至少新台
      幣150萬元整。詳細投資計畫書請明載於投資計畫書；
      3.乙方投資金額經檢核後未達最低投資金額者，乙方需繳
      交差額予甲方。」原告已於97年7月依契約第6條（五）之
      規定扣抵。
    3.被告在96年開課時數短少：依據雙方簽訂之「委託經營契
      約」第14條（一）3（4）規定「乙方未達規定該年最低開
      課時數者，甲方得另按二者相差時數占該年需開課最低時
      數比例，同比例加收該年定額權利金做為罰金。」依此規
      定計算之96年度未達最低開課時數罰金為545,700元。原
      告已於98年1月12日發文催告限期繳納96年度未達最低開
      課時數罰金，被告仍置之不理。
    4.被告在97年未繳納之開課時數短少罰金：依據雙方簽訂之
      「委託經營契約」第14條 (一）3（4）規定「乙方連續二
      年均未達目前規定該年最低開課時數者，按比例加收該年
      定額權利金之二倍做為罰金。」依此規定計算之97年度未
      達最低開課時數罰金為664,247元。原告已於98年1月12日
      發文催告限期繳納97年度未達最低開課時數罰金，被告仍
      置之不理。
    5.技能檢定館毀損之損失：依據雙方簽訂之「委託經營契約
       」第5條 (二）（4）規定「終止契約時，乙方 (被告)應
      將財物現狀返還甲方，如有減損其效用之瑕疵，乙方應更
      換新品。」惟被告未予修補更換，經原告估算，修補效用
      之瑕疵約為689,641元；依合約第十三條 (一）之規定「
      乙方 (即被告）於委託營運期間，如有任何違反本契約之
      義務或應辦理之事項者，……甲方 (即原告）得選擇下列
      之一種或數種方式處理，並以書面通知乙方：(4)請求損害
      賠償」，故原告請求修補效用之損害賠償689,641元。
    6.被告於技能檢定館1樓右側教室內留置私人設備：依據雙方
      簽訂之「委託經營契約」第15條 (四）規定「乙方逾期未
      將所有權屬乙方之設備或物品遷離者，同意視同廢棄物，
      任由甲方處理，所生費用由乙方負擔，並賠償甲方因此所
      受一切損害。」依合約第13條 (一）之規定「乙方（即被
      告）於委託營運期間，如有任何違反本契約之義務或應辦
      理之事項者，……甲方 (即原告）得選擇下列之一種或數
      種方式處理，並以書面通知乙方：(4)請求損害賠償」，查
      原告欲遷離該物品，經估價費用為9,000元，故原告請求
      損害賠償9,000元。
    7.懲罰性違約金：依據雙方簽訂之「委託經營契約」第13條
       (一）規定「1.乙方（即被告）於委託營運期間，如有任
      何違反本契約之義務或應辦理之事項者，……甲方 (即原
      告）得選擇下列之一種或數種方式處理，並以書面通知乙
      方：(1)要求定期改善。(2)要求乙方繳納懲罰性違約金。(3)
      中止乙方營運職業訓練中心技檢館之一部或全部。(4)請求
      損害賠償。……3.乙方違約時，甲方得要求乙方繳納懲罰
      性違約金，每件每日新台幣一萬元至三萬元，有持續之情
      形，並得按日連續懲罰至改善為止。」查被告違約事項包
      括：
      (1)違反第2條第 (三）項：96、97年度開課時數短少，罰
        金屢次催告均未繳納，且未依約實施公共安全及消防檢
        查。雙方簽訂之「委託經營契約」第十三條規定「乙方
        （被告）違約有持續之情形，並得按日連續懲罰至改善
        為止。」，原告於96年12月14日通知被告違約，並未獲
        得回應，違約天數共計為390天（96年12月14日至98年l
        月8日）。
      (2)違反第2條第 (四）項：95年度部分各項招生計畫及96
        年至合約終止日（98年1月8日）未依約將開課計畫送本
        中心審核。雙方簽訂之「委託經營契約」第十三條規定
        「乙方（被告）違約有持續之情形，並得按日連續懲罰
        至改善為止。」，原告於96年12月14日通知被告違約，
        並未獲得回應，違約天數共計為390天（96年12月14日
        至98年1月8日）。
      (3)違反第2條第 (八）項：雙方簽訂之「委託經營契約」
        第13條規定「乙方 (被告）違約有持續之情形，並得
        按日連續懲罰至改善為止。」，原告於96年12月14日通
        知被告違約，並未獲得回應，違約天數共計為372天（
        97年l月2日至98年1月8日）。
      (4)違反第5條第 (三）項：未依約作任何維護記錄。雙方
        簽訂之「委託經營契約」第13條規定「乙方（被告）違
        約有持續之情形，並得按日連續懲罰至改善為止。」，
        原告於96年12月14日通知被告違約，並未獲得回應，違
        約天數共計為390天（96年12月14日至98年1月8日）。
      (5)違反第5條第 (七）項：營運期間乙方使用「南榮技術
        學院技訓中心」名稱，甲方 (本中心）未有書面同意紀
        錄。原告於96年12月14日通知被告違約，並未獲得回應
        ，違約天數共計為390天（96年12月14日至98年1月8日
        ）。
      (6)違反第5條第（十三）項：未依約定期提送各項財產及
        物品清冊，與營運相關之報表及文件，送甲方備查；截
        至合約終止（98年1月8日）乙方仍未依約於每季終了後
        一定期間內提送財務報表予甲方備查。經原告於95年3
        月10日、95年6月20日、96年3月27日、96年4月10日、
        96年8月20日、96年8月27日、96年12月14日通知被告違
        約，並未獲得回應，違約天數共計為390天（96年12 月
        14日至98年l月8日）。
      (7)違反第8條第 (一）項：未依約於每會計年度開始1 個
        月前均未編製經營技能檢定館之年度事業計畫向本中心
        報備。亦未以分支機構之方式獨立設帳。原告於96年12
        月14日通知被告違約，並未獲得回應，違約天數共計為
        390天（96年12月14日至98年1月8日）。
      (8)違反第9條：僅接獲投保94年9月9日至95年9月9日之公
        共意外責任險、商業火災保險通知，甲方之後並未接獲
        任何有關保險之事宜。原告於96年12月14日通知被告違
        約，並未獲得回應，違約天數共計為390天（96年12月
        14日至98 年l月8日）。
  (三)查依第14條第 (三）項規定「契約終止後，雙方之權利義務
    一律終止，但終止前已發生之權利義務不受影響」；「按民
    法第260條規定，解除權之行使，不妨礙損害賠償之請求；
    此為當事人依法律規定終止契約時所準用，復為同法第263
    條所明定。基於同一法理，如依契約約定終止之情形，應可
    類推適用。因此，約定終止人於終止以前，如已有之損害賠
    償請求權，不因約定終止權之行使而受影響。」 (最高法院
    95年台上字第2152號判決參照），茲就契約終止前已發生之
    請求權，即原告請求給付之金額詳列如下：
    1.97年之經營權利金：92,480元。
    2.3年內約定投資金額：1,500,000元。（已撤回）
    3.96年度未達最低開課時數罰金：545,700元。
    4.97年度未達最低開課時數罰金：664,247元。
    5.技檢館損壞預估回復原狀之費用：689,641元。
    6.清理留置物品之費用：9,000元。
    7.約定之懲罰性違約金：據雙方簽訂之「委託經營契約」第
      13條規定「乙方 (被告）違約時，甲方 (原告）得要求乙
      方繳納懲罰性違約金，每件每日新台幣一萬元至三萬元，
      有持續之情形，並得按日連續懲罰至改善為止」，上述八
      項違約事項，均為持續性質之違約狀態，且經原告發文函
      告違約情形仍不改善，若以懲罰金額每日以新台幣25,000
      元計算，上述八件共違約3102天，原告原得請求懲罰性違
      約金77,550,000元。惟顧及被告為台灣台南地區重要技職
      教育機構之一，為不動搖被告之事業基本根基，故起訴請
      求懲罰性違約金232,433元，其餘懲罰性違約金暫予保留
      。以上七項共計2,233,501元整。
  (四)對被告抗辯所為之陳述：
    1.本件訴訟並無欠缺權利保護必要要件之情事：
      (1)兩造契約第14條（一）規定：契約存續期間內，雙方得
        以書面合意終止。第14條（三）規定：1.本契約之一部
        或全部終止時，於終止之範圍內，發生下列效力：(1)除
        本契約另有規定外，雙方之權利及義務一律終止。但終
        止前已發生之權利義務不受影響。(2)乙方應依第十五條
        規定辦理資產之返還。第14條（四）規定：契約終止後
        之有效條款：1.第六條履約保證金之規定。2.第十五條
        資產之返還之規定。3.第十六條爭議處理之規定。4.其
        他為處理契約終止後之權利義務而依其性質應繼續有效
        之條款。
      (2)按本件雙方當事人簽訂之經營契約第16條第 (四）規定
        ，關於契約所生之爭議處理方式，如爭議事項經協調委
        員會協調十五日後仍無法解決時，雙方同意得提起訴訟
        ，以為解決。次按經營契約第14條第 (四）規定，雙方
        契約終止後，不影響雙方於終止前已產生之權利義務，
        其中有關第16條爭議處理之規定，在契約終止後仍繼續
        有效。
      (3)兩造於為終止契約於97年12月22日所召開之協調會議記
        錄，結論中雙方僅對雙方均欲終止契約、應完全遵守契
        約第16條之規定達成共識；但對於契約終止係可歸責或
        是不可抗力、契約終止生效日、繳納金額計算基準未定
        無法達成共識，雙方約定協調委員會協調15日後仍無法
        解決時，依契約第16條規定提交仲裁或提起訴訟。參閱
        當日會議之紀錄，同時該此會議之錄音譯本亦載明「關
        於技能檢定…契約，雙方在五月關於契約裡面的事項，
        我們依照契約條款第16條的規定，有爭議的部分由協調
        委員會來處理相關事務」、「南榮技術學院 (乙方）提
        出希望能中止契約，……甲方 (台南職訓中心）希望依
        經營契約來中止契約，乙方也同意。…，乙方認為有不
        可抗力事由，不可歸責於他們，希望照經營契約來中止
        契約。甲方認為乙方有可歸責的事由，繳納所有款項，
        包括違約金，也願意依照經營契約來中止契約，這兩個
        是中止原因不同，但均依照經營契約來中止契約。」。
      (4)因兩造終止契約後之權利義務等於協調委員會協調15日
        後仍無法議定解決，故原告始依雙方終止契約時之約定
        ，依契約第16條提起訴訟，並無被告所辯稱欠缺權利保
        護必要要件之情事可言。
    2.被告應支付96年、97年度未達最低開課時數之罰金：
      (1)查被告於97年5月28日來函請求調降開課時數，並要求
        上課時數應以老師上課時數來換算分析。惟契約第2條
        第3項第1款已有清楚記載，辦理職業訓練75000小時係
        以 (人次小時），並非如被告所言以老師上課時數計
        算，原告亦已回函清楚說明。
      (2)另契約第14條第1項第3款 (4）有詳細明訂「未達前面
        （誤植為目）規定該年最低開課時數者，甲方得另按二
        者相差時數占該年需開課最低時數比例，同比例加收該
        年度 (期）定額權利金做為罰金，…如乙方連續二年均
        未達前面 (誤植為目）該年最低開課時數者，其罰金以
        兩倍計收。」因被告95、96、97年度均未達最低開課時
        數，故原告依約計算罰金：該年定額權利金相差時數
        占該年需開課最低時數比例2倍。例如核算被告「96
        年度技能檢定館開設課程明細表」開班訓練總時數為34
        ,072小時，未達契約約定之訓練時數每年至少75,000
        小時，依合約第14條(一）3（4）之約定，罰金之計算
        方式如下：34,072/75,000=45.43%，500,000（1－45
        .43%）2倍＝545,700元。
    3.被告並未依契約第2條 (八）規定投資硬體設施150萬元：
      (1)被告辯稱已依約投資2,500,000元之設備（即技檢館一
        樓右側教室25台機器）。惟查，依據雙方簽訂之「委託
        經營契約」第2條 (八）規定「1.乙方 (即被告）於自
        雙方完成點交之日起三年內，硬體設施金額投資至少新
        台幣一百五十萬元整。詳細投資計畫書請明載於投資計
        畫書；3.乙方投資金額經檢核後未達最低投資金額者，
        乙方需繳交差額予甲方。」查原告一再催促履行該條，
        其繳交投資計畫書、投資明細表，從未見被告依約提出
        投資計畫書及說明。次查被告並未依約提出給付，原告
        亦未依約受領該給付，被告臨訟要求以25台舊式可程式
        控制器抵充合約之硬體投資金額，並無理由。該25 台
        舊式可程式控制器並非依約提出之給付，故無鑑價之必
        要。
      (2)按契約第6條(五）規定「乙方違反本契約規定，或因可
        歸責於乙方之事由，造成甲方之損害，或發生乙方應依
        本契約給付甲方懲罰性違約金、損害賠償或其他費用等
        情形時，甲方得逕行押提履約保證金之一部或全部以扣
        抵乙方應給付之金額；扣抵後，乙方應立即補足履  約
        保證金」。查原告於97年4月29日書面通知被告繳納最
        低開課時數罰金暨最低投資金額1,500,000元，未見被
        告有所回應，原告再於97年7月3日書面通知被告依約押
        提履約保證金扣抵，被告收受該通知後，回復難予同意
        ，稱本件履約爭議與合約窒礙難行，函請原告同意「合
        意終止」合約，原告係依契約押提履約保證金扣抵被告
        應給付金額，並要求被告依約立即補足該履約保證金，
        惟被告仍置之不理。
      (3)被告聲稱「業已投資250萬元之設備予原告，惟因原告
        嫌棄該機器之價值及功能，故不予承認」云云，實與事
        實相違。查原告多次催促履行契約第2條投資約定、繳
        交投資計畫書、投資明細表，從未見被告依約提出，從
        未見被告說明其已作投資，至原告依約提扣履約保證金
        ，亦未見被告主張其已將該以25台舊式可程式控制器作
        為投資。直至兩造於97年12月22日召開協調會討論雙方
        終止契約之可能性時，亦未見被告主張該25台舊式可程
        式控制器即為依契約第2條 (八)規定投資之150萬硬體
        設施。
    4.被告有修復技檢館其通常效用之義務：
      (1)查兩造契約第15條 (一）規定：於委託營運期間屆滿或
        終止時，乙方 (被告）應依當時最新之財產及物品清冊
        ，於十五日內將甲方具有所有權「必要返還」部分及未
        達最低使用年限之「非必須返還」部分之所有之財產及
        物品 (包括但不限於建物、設備、無形資產及相關營運
        資料、文件等），無條件返還予甲方，並點交財務及撤
        離人員。第15條 (三）規定：乙方依本契約約定返還予
        甲方之資產，除雙方另為協議外，乙方應擔保該資產於
        返還予甲方時並無權利瑕疵或滅失或減少其通常效用之
        瑕疵。
      (2)被告辯稱依契約約定於契約終止時應返還之財物，僅限
        於技檢館附屬設施設備清冊之內容，不包括技檢館。惟
        上開契約第15條已明文規定被告需返還之財物包括但不
        限於建物、設備、無形資產及相關營運資料、文件等，
        且均需擔保返還時無滅失或減少其通常效用之瑕疵，故
        被告聲稱依契約約定於契約終止時應返還且負瑕疵擔保
        之財物，僅限於技檢館附屬設施設備清冊之內容之說法
        ，實屬強辯。
      (3)查被告返還系爭技檢館時，整棟技檢館未善加維護，形
        同廢墟，殘破不堪，無法達通常效用，有照片為證，當
        時處理相關人員亦可出庭作證。查估價單並無灌水之嫌
        ，窗簾整修係兩式不同之窗簾整修，確實為修補費用所
        必要。
    5.懲罰性違約金之前提要件並無書面通知書上必須記載被告
      違約情況之輕重以及科處金額之多寡：
      依據雙方簽訂之「委託經營契約」第13條 (一）規定「1.
      乙方 (即被告）於委託營運期間，如有任何違反本契約之
      義務或應辦理之事項者，……甲方 (即原告)得選擇下列
      之一種或數種方式處理，並以書面通知乙方：(1)要求定期
      改善。(2)要求乙方繳納懲罰性違約金。(3)中止乙方營運職
      業訓練中心技檢館之一部或全部。(4)請求損害賠償。……
      3.乙方違約時，甲方得要求乙方繳納懲罰性違約金，每件
      每日新台幣一萬元至三萬元，有持續之情形，並得按日連
      續懲罰至改善為止。」被告主張原告若欲請求懲罰性違約
      金之前提要件有三，惟於契約約定中，並未見其主張之依
      據，且兩造契約第13條係明文規定：「依本契約第十四條
      終止契約外，甲方得選擇下列之一種方式處理，並以書面
      通知乙方：繳納懲罰性違約金…」，故原告請求懲罰性違
      約金係完全符合契約之約定內容，並無與契約規定要件不
      符合之情況。
    6.本件並無違約金過高情形：
      (1)查本件並非定型化約款，係委託民間經營0T案件，經公
        告招商、參加廠商甄審、決標、議約作業、完成簽約手
        續，整個流程均係被告主動申請提送相關文件。且經被
        告審慎評估後，提出完整投資計畫書，契約經兩造同意
        簽訂，何來不公平之情形？
      (2)原告於契約期間一再請求被告履約，惟被告一再以契約
        窒礙難行推諉。查經原告試算，合約要求僅需一位師資
        ，40人一班、每日8小時，235天即可達成，被告不用心
        經營，導致違約，依契約原告原本可請求違約金77,550
        ,000元，原告已顧及被告經營學校不易，將違約金額象
        徵性請求7,755元，嗣後擴張為232,433元，被告竟還稱
        原告不可請求違約金，實無理由。
  (五)並聲明：1.被告給付原告2,233,501元，及自本訴狀繕本送
    達翌日起至清償日止，按年息5%計算之利息；2.訴訟費用由
    被告負擔；3.如獲勝訴判決，願供擔保請准宣告假執行。
二、被告則抗辯：
  (一)本件係雙方合意終止契約，依兩造契約第14條 (三）2款約
    定雙方權利義務應另行議定，原告提起本件訴訟欠缺權利保
    護必要之要件：
    1.(1)查兩造第14條（三）項將兩造終止契約之種類區分為「
        雙方合意終止契約」、「因可歸責於甲方 (即原告）之
        事由片面終止契約」、「因可歸責於乙方 (即被告）之
        事由片面終止契約」等三種契約終止之方式，其法律效
        果也完全不同，例如因可歸責於乙方即被告之事由而遭
        原告片面終止契約時，依契約第14條 (三）4款約定，
        甲方即原告得請求損害賠償，並得押提乙方留存之履約
        保證金之一部或全部抵扣乙方即被告應給付之違約金、
        損害賠償及其他依本契約甲方有權向乙方請求支付之費
        用。但兩造契約如經雙方合意終止，而非因可歸責雙方
        事由而遭他方片面終止時，依契約第14條 (三）2款約
        定，雙方權利義務應另行議定。換言之，兩造合意終止
        契約時，依契約第14條 (三）2款約定，兩造就終止前
        之權利義務關係應另行議訂，在兩造未另行議定新的權
        利義務關係前，原告若逕行提起本件訴訟，顯然欠缺權
        利保護必要之要件，應予駁回。
      (2)今兩造係於97年12月22日合意終止兩造契約，此為原告
        起訴狀第1頁最後一行以下不爭執，故依契約第14條（
        三）2款約定，兩造應就雙方權利義務關係另行議定，
        在兩造未另行議定新的權利義務關係前，原告竟貿然提
        起本件訴訟，顯然欠缺權利保護必要之要件，懇請駁回
        原告之訴。
    2.依兩造契約14條第 (一）項第1款「雙方合意終止契約」
      情形，應指無「可歸責於雙方事由發生」、無「政策變更
      」、無「不可抗力」之情形，而是雙方單純合意終止契約
      ：
      (1)依兩造契約14條第 (一）項規定契約終止之事由如下：
        「契約存續期間內，雙方得以書面合意中止。」、
        「因可歸責於甲方之事由終止。」、「因可歸責於乙
        方之事由終止。」、「因政府政策變更，乙方繼續執
        行反不符公共利益時，甲方得終止本契約。」、「因
        不可抗力事件而終止契約。」等五種契約終止事由。又
        除上開第1種情形係雙方合意終止契約外，第2、3種情
        形因可歸責於甲或乙方之事由，他方可以片面終止契約
        ；第4種情形因政府政策變更，原告亦得片面終止契約
        ；第5種情形因不可抗力之事由，雙方亦得片面終止契
        約。而對於上開片面終止契約之方式，依第14條第 (二
        ）項規定，任一方片面終止本契約時，應以書面載明契
        約終止事由、終止契約之意思表示及終止之日期通知他
        方。再者，兩造契約既然將上開五種終止契約事由並列
        ，基於體系及文義解釋，上開第1種情形「雙方合意終
        止契約」，應指無可歸責於雙方事由發生、無政策變更
        、無不可抗力之情形，雙方單純合意終止契約，否則如
        有可歸責雙方之事由發生，他造即可依規定片面終止契
        約，無須與他造合意終止契約。又對於雙方合意終止契
        約之效力，依契約第14條 (三）項第2款之規定，雙方
        之權利義務關係應另行議定之。
      (2)今查系爭合約係由兩造於97年12月22日合意終止，此為
        原告所不爭執，則既然雙方業已合意終止契約，則代表
        本件並無可歸責於被告之事由發生，否則真有可歸責於
        被告之事由發生，原告依約應依上開規定應單方以書面
        通知被告終止契約，而非選擇與被告合意終止契約。再
        依上開第14條 (三）項第2款「雙方合意終止契約之效
        力」規定，雙方之權利義務關係應另行議定之，在兩造
        未另行議定新的權利義務關係前，原告若逕行提起本件
        訴訟，顯然欠缺權利保護必要之要件，應予駁回。
    3.依兩造契約第14條(一）3款、第14條(三）4款之約定，
      若有可歸責於被告之事由發生時，原告應片面終止契約，
      並請求損害賠償，而非與原告合意終止契約：
      (1)又上開14條第 (一）項第3款規定「因可歸責於乙方 (
        即被告）之事由終止」之事由有四種情形，如下：「
        乙方有破產或有其他重大財務困難情事，致繼續履約顯
        有困難者。」「乙方有偽造、變造依本契約應提出之
        相關文件，經查明屬實者。」「乙方或其負責人有重
        大喪失債信或違法情事，情節重大而影響營運者。」
        「乙方每年辦理職業訓練開課時數，如未達前目規定該
        年最低開課時數者，甲方得另按兩者相差時數佔該年須
        開課最低時數比例，同比例加收該年(期）定額權利金
        作為罰金，乙方應於次年(期）第一個月十五日前，同
        次年(期）定額權利金一併繳納；如乙方連續二年均未
        達前目規定該年最低開課時數者，其罰金以兩倍計收；
        如乙方連續三年均未達前目規定該年最低開課時數者，
        則視同乙方違約，除加收兩倍罰金外，甲方並得提前終
        止本契約。」。故被告若有上開四種情形時，原告得依
        契約第14條第(一）項第3款以及同條第(二）項之規定
        ，以書面通知被告終止契約。而對於可歸責於被告事
        由發生，致使原告依契約規定單方終止契約之法律效果
        ，依第14條第 (三）項第4款「因可歸責於乙方 (即被
        告）之事由終止契約之效力」規定有二種：原告得押
        提被告留存之履約保證金之一部或全部以扣抵被告應給
        付之違約金、損害賠償及其他依本契約甲方有權向乙方
        請求支付之費用原告得向被告請求損害賠償。
      (2)承上所述，如發生契約14條第 (一）項3款「可歸責於
        乙方（即被告）之事由」時規定單方以書面通知終止契
        約。原告可依同條 (二）契約片面終止後之法律效果，
        依同條第（三）項第4款之規定，原告得押提被告留存
        之履約保證金之一部或全部以扣抵被告應給付之違約金
        、損害賠償及其他依本契約原告有權向被告請求支付之
        費用，如有不足，原告得再向被告請求損害賠償。
      (3)今查系爭合約係由兩造於97年12月22日合意終止，此為
        原告所不爭執，此與因可歸責於被告事由經原告片面終
        止契約之情形顯然不同，原告既然同意與被告合意終止
        契約，足徵本件並無可歸責於被告之事由，否則真有可
        歸責於被告之事由發生，原告應依上開規定應單方以書
        面通知被告終止契約，並依相關規定請求損害賠償，而
        非選擇與被告合意終止契約。今原告既然選擇與被告合
        意終止契約，則合意終止契約後之法律效果，依合約第
        14條第(三）項第2款（被告誤載第4款）為規定雙方之
        權利義務關係應另行議定之。
      (4)結論：
        今原告雖主張被告違約，但卻不依規定片面終止契約，
        並請求損害賠償，反而是與被告合意終止契約，依合約
        第14條第（三）項第2款（被告誤載第4款）規定合意終
        止契約之法律效果，是雙方另行議定權利義務關係，本
        件全因原告之疏失，於97年12月22日應被告之請求召開
        終止契約協商會議時，漏未同時議定新權利義務關係，
        即率予同意和被告合意終止契約，在兩造合意終止契約
        後，未另行議定新權利義務關係前，逕為起訴，顯不合
        法。
    4.原告98年12月21日民事陳報狀檢附原證10「終止契約協調
      會議紀錄」之結論 (二）項記載：「係爭於協調委員會協
      調15日後仍無法解決時，依契約第16條規定提交仲裁或提
      起訴訟」等語，顯係原告事後附加，未經兩造同意，被告
      對該部份形式真正有爭執。查原告主張「兩造終止契約協
      調會議紀錄」之結論 (二）項記載：「係爭於協調委員會
      協調15日後仍無法解決時，依契約第16條規定提交仲裁或
      提起訴訟」等語，足徵被告同意原告提起本件訴訟云云，
      惟查：原告同時提出之原證11「協調會議錄音譯文」之結
      論「整理雙方爭議」，完全沒有被告同意原告提起訴訟之
      任何記載，故兩相對照下可知原證10「協調會議紀錄」之
      結論 (二）項記載顯不實在。故在被告從未同意原告提起
      本件訴訟下，依上開規定，原告與被告另議定新權利義務
      關係前，原告不得提起本件訴訟。
  (二)被告有無需要支付原告96年度、97年度未達最低開課時數之
    罰金各545,700元、664,247元：
    1.原告請求權基礎為兩造合約第14條第1項第3款第4目之規
      定，查該款規定：「乙方每年辦理職業訓練開課時數，如
      未達前目規定該年最低開課時數者，甲方得另案二者相差
      時數佔該年須開課最低時數比例，同比例加收該年定額權
      利金做為罰金。…」等語，然該條文中規定適用之要件為
      ：「如未達前目規定該年最低開課時數者」，但查「前目
      」之規定即第14條第1項第3款第3目規定為：「乙方或其
      負責人有重大喪失債信或違法情事，情節重大而影響營運
      者」，完全未規定任何最低開課時數之字眼，故足認該條
      款因規定適用不明確，違反明確性原則無效。
  (三)原告業已投資250萬元之設備予原告：
    1.查原告起訴狀證據六主張清運之技檢館一樓右側教室25台
      機器乃是被告依約投資技檢館1,500,000元以上之設備，
      當初購置之金額約2,500,000元，惟因原告嫌棄該機器之
      價值及功能，故不予承認，依兩造契約第2條 (八）2款約
      定，若原告對於投資設備價值有爭議時，其應自費委任鑑
      定機關鑑定投資價格。故在原告未自費委任鑑定機關鑑定
      該25台機器之投資價格以前，逕行以此部分提起訴訟，程
      序上顯然欠缺保護必要應予駁回，甚至實體上亦因被告業
      已履約投資1,500,000元以上而無理由。
    2.上開25台機器係被告依約投資之硬體設備，但原告竟然不
      予承認，甚至揚言要當廢棄物處理，並於起訴狀要求9,00
      0元之代為清運之費用，顯然毫無道理可言，上開25台機
      器乃是被告投資之硬體設備，若原告私自當作廢棄物處理
      ，所生之任何民事損害或刑事毀損公物之刑責應由原告承
      擔。
    3.末，被告對於投資上開2,500,000元之機器設備雖因承辦
      人員之疏失，漏未於交付系爭機器設備後製作投資明細表
      ，但契約並未規定原告可以被告漏未製作投資明細表為由
      ，拒絕被告機器設備之提出，甚至原告亦可來函要求被告
      補正提出投資明細表，但原告皆未辦理，故原告不得以被
      告漏未於交付系爭機器設備後製作投資明細表為由，拒絕
      承認該機器設備之存在。
  (四)技檢館並無損壞情形且被告依兩造合約第5條（二）4之規定
    並無修復之義務：
    1.否認原證五「估價單」形式真正。
    2.查被告否認技檢館有原告提出原證五「估價單」上之損害
      ，此部分應由原告負舉證責任有上開損害。
    3.查原告對技檢館損壞回復原狀之請求權基礎為兩造合約第
      5條 (二）4之規定「終止契約時，乙方應將財物返還甲方
      ，如有減損其效用之瑕疵，乙方應更換新品」，惟查兩造
      合約第5條（二）乃是規定「營運資產之分類及其處理」
      ，故第5條（二）4規定被告於契約終止時應返還之「財物
      」應指「營運資產」而言，而「營運資產」之定義依照兩
      造合約第5條 (一)「營運資產之點交」規定：「甲方列冊
      點交乙方代為管理之財產及物品，由雙方於甲方指定之期
      限內依使用現況分批辦理點交。現況如有瑕疵及故障，雙
      方應於點交之財產及物品清冊中註明。點交後，乙方應盡
      善良管理人之責任予以保管維護。」，因此依照上開約定
      「營運資產」應指原告點交予被告保管之財產及物品。今
      原告主張原證五估價單上記載技檢館之損壞，與被告保管
      之營運資產無關，況且被告保管之營運資產業已點交歸還
      原告，此有原告承辦人員周清涼、鄭秀萍簽收單可證，故
      原告兩造合約第5條 (二）4之規定請求技檢館損壞回復原
      狀之費用顯無理由。
    4.末，合約第15條 (二）1規定：「乙方應依本約約定返還
      予甲方之資產，除雙方另為協議外，乙方應擔保該資產於
      返還予甲方時並無權利瑕疵或滅失或減少其通常效用之瑕
      疵」。今原告提出證物五「估價單」上記載：「北側二間
      地面修補」、「塑膠地板」等八項施工項目是否為修補技
      檢館減少通常效用瑕疵所必要，亦應由原告負舉證責任，
      尤其第5項第8項名稱皆為「窗簾整修」，是否有重複灌水
      之嫌疑，不無疑問!
  (五)兩造契約終止前原告僅依約要求被改善缺失，並未選擇依契
    約規定以書面方式通知被告按日科處懲罰性違約金，其於契
    約終止後再要求被告溯及按日繳納懲罰性違約金顯與契約約
    定之要件不符：
    1.委託營運期間，如被告有違約情事，原告得選擇四種方式
      （1.要求定期改善。2.要求被告繳納懲罰性違約金。3.終
      止被告營運職業訓練中心技檢館之一部或全部。4.請求損
      害賠償）之一種或數種向被告主張權利，此參兩造契約第
      13條「違約之處理程序」（一）l約定：「乙方於委託營
      運期間，如有任何違反本契約之義務或應辦理之事項者，
      或甲方認為乙方有經營不善或其他重大事由發生時，除依
      本契約第十四條終止契約外，甲方得選擇下列之一種或數
      種方式處理，並以書面通知乙方(1)要求定期改善。(2)要求
      乙方繳納懲罰性違約金。(3)終止乙方營運職業訓練中心技
      檢館之一部或全部。(4)請求損害賠償。」，因而依上開約
      定，於委託營運期間，如被告有違約情事，原告得選擇四
      種方式之一種或數種向被告主張權利。又原告於委託營運
      期間，從未依上開規定以書面通知被告繳納懲罰性違約金
      以及數額為多寡，豈能於兩造契約終止後再以起訴狀任意
      要求賠償。
    2.同13條 (一）3約定：「乙方違約時，甲方得要求乙方繳
      納懲罰性違約金，每件每日新台幣一萬元至三萬元，有持
      續之情形，並得按日連續懲罰至改善為止」，今查本條處
      以懲罰性違約金之性質有如滯怠金，以每日處罰之手段逼
      迫被告改善缺失，惟原告於委託經營期間從未來函限期被
      告改善，否則將連日連續處以違約金，反而竟於契約終止
      後於起訴狀要求按日處以懲罰性違約金，此舉顯然與該條
      制訂目的及要件不符。
    3.承上所述，依兩造合約13條約定，原告主張懲罰性違約金
      之前提要件必須「委託營運期間，被告有違約情事」、「
      以書面通知被告繳納懲罰性違約金」、「書面通知書上必
      須記載被告違約情況之輕重以及科處金額之多寡」等要件
      。今原告於契約存續期間雖曾多次主張被告違約，並多次
      來函依上開約定要求被告定期改善，但從未以書面之方式
      視情節之輕重要求被告繳納每件每日10,000元至30,000元
      不等之懲罰性違約金，故可認為原告於契約存續期間主張
      被告違約之處理模式，僅為要求被告改善，而未依兩造合
      約第13條 (一）1（2）之約定以書面要求被告繳納懲罰性
      違約金。因此原告於契約存續期間既然未當下以書面要求
      被告繳納懲罰性違約金及金額多寡，則豈能於兩造契約合
      意終止後，再向被告主張按日科處懲罰性違約金，故原告
      事後溯及地要求被告給付懲罰性違約金顯與契約規定之要
      件不符合，無理由應予駁回。
    4.退一步言之，縱認原告請求違約金有理由，惟按「違約金
      ，除當事人另有訂定外，視為因不履行而生損害之賠償總
      額。」、「債務已為一部履行者，法院得比照債權人因一
      部履行所受之利益，減少違約金。」、「約定之違約金額
      過高者，法院得減至相當之數額。」，民法第250條第1項
      、第252條分別定有明文。又「約定之違約金過高者，法
      院得減至相當之數額，民法第252條定有明文。至於是否
      相當，即須依一般客觀事實，社會經濟狀況及當事人所受
      損害情形，以為斟酌之標準。且約定之違約金過高者，除
      出於債務人之自由意思，已任意給付，可認為債務人自願
      依約履行，不容其請求返還外，法院仍得依前開規定，核
      減至相當之數額。」，此有最高法院79年台上字第1915號
      判例可資參照。故系爭契約既為原告預先擬定之定型化契
      約條款，被告確實也依約開班授課，第14條第1項第3款第
      4目之規定處罰之違約金亦為過高，懇請鈞院酌減。
  (六)並聲明：1.原告之訴駁回；2.訴訟費用由原告負擔；3.被告
    願供擔保請求免為假執行之宣告。
三、不爭執事項：
  (一)兩造於93年11月23日訂立「行政院勞工委員會職業訓練局臺
    南職業訓練中心技能檢定館委託經營契約」；並於97年12月
    22日合意終止。
  (二)被告於契約訂立時有繳交150 萬之履約保證金，於97年7 月
    由原告依契約第6條(五)之規定扣抵。被告97年7月10日回函不
    同意，原告於97年7月18日再函被告應依契約規定辦理。
  (三)被告留有新華電腦股份有限公司承制之「多功能可程式控制
    器實習組」25台於原告之技檢館1樓右側教室內。
四、兩造爭執事項：
  (一)被告有無需要支付原告97年度經營權利金92,480元？
  (二)被告有無需要支付原告96年度、97年度未達最低開課時數之
    罰金各545,700元、664,247元？
  (三)原告有無清除「新華電腦股份有限公司承制之多功能可程式
    控制器實習組25台」之必要以及清理該25台機器之清除費用
    是否為9,000 元？
  (四)技檢館是否有損害，且損害回復原狀之費用是否為689,641
    元？縱使有損害，被告是否負有回復原狀之義務？
  (五)原告得否請求懲罰性違約金232,433元？
五、本院得心證之理由：
（一）本件協調會中決議雙方合意終止契約之真意為何？
    (一)被告抗辯：協調會中既決議雙方合意終止契約，依兩造契
      約第14條（三）2款約定合意終止之效力，雙方權利義務
      應另行議定云云，惟查，兩造「委託經營契約」第14條（
      三）項將兩造終止契約之種類區分為「雙方合意終止契約
      」、「因可歸責於甲方（即原告）之事由片面終止契約」
      、「因可歸責於乙方（即被告）之事由片面終止契約」等
      三種契約終止之方式，其法律效果也完全不同，因可歸責
      於乙方即被告之事由而遭原告片面終止契約時，依契約第
      14 條（三）4款約定（本院卷第80頁），甲方即原告得請
      求損害賠償，並得押提乙方留存之履約保證金之一部或全
      部抵扣乙方即被告應給付之違約金、損害賠償及其他依本
      契約甲方有權向乙方請求支付之費用。但兩造契約如經雙
      方合意終止，而非因可歸責雙方事由而遭他方片面終止時
      ，依契約第14條（三）2款約定，雙方權利義務應另行議
      定。換言之，如兩造合意終止契約時，依契約第14條（三
      ）2款約定，兩造就終止前之權利義務關係應另行議定，
      是本件首要釐清者為雙方在協調會上達成所謂「就貴我雙
      方合意終止契約。依契約第十六條規定，雙方應完全遵守
      。」之真意為何？
    (二)經查，兩造「終止契約協調會議紀錄」之結論（一）項２
      記載：「未達共識，協調不成立：(1)雙方合意終止契約之
      可歸責或不可抗力，亦即契約終止生效日未定。」等語，
      再參酌雙方在協調會上之發言，顯示雙方對原告主張可歸
      責被告，被告主張不可抗力，不可歸責被告一節，是否有
      歸責事由之重大爭執，無法產生共識，最後乃擱置此爭議
      先達成終止契約之共識，準此，兩造對合意終止之意應係
      先停止契約繼續施行之意思，而非被告所稱兩造契約第14
      條（一）1款所謂不可歸責雙方之「合意終止」契約意思
      ，至於有無可歸責或不可抗力，則另依契約第16條規定解
      決，此由協調會後，原告以98年1月12日台南訓行字第
      0970013385號函被告，主旨表示終止契約，並請求給付
      3,027,105 元，說明二表示「業經97年12月22日協調委員
      會處理結果，雙方同意終止契約，另終止契約可歸責事項
      協調不成立之部分，仍應依契約規定…」等語可明（本院
      補字卷第53 頁），是被告抗辯「就貴我雙方合意終止契
      約。」是兩造契約第14條（一）1款之合意終止，應適用
      第14條（三）2 款雙方合意終止之效力，即雙方權利義務
      應另行議定云云，顯有誤會，尚不可採，先予敘明。
    (三)至於被告抗辯「終止契約協調會議紀錄」之結論（二）項
      記載：「係爭於協調委員會協調15日後仍無法解決時，依
      契約第16條規定提交仲裁或提起訴訟」等語，係原告事後
      附加，未經兩造同意，被告對該部份形式真正有爭執。本
      院認結論（一）已足判斷，結論（二）項之內容是否事後
      附加均不影響依契約第16條規定解決及本院之判斷，併予
      敘明。
（二）被告有無需要支付原告97年度經營權利金92,480元？
    (一)依據雙方簽訂之「委託經營契約」第7條（二）規定「1.
      乙方（即被告）應依會計師查核之營業收支報告結果，按
      營業收入至少百分之三計算該年度應繳之經營權利金，於
      每一會計年度終了後三個月內繳清予甲方（即原告）。2.
      營業收入係指會計年度內，乙方依健全會計制度採應計基
      礎下計算所得之全部收入，包含教育訓練、餐飲、會議等
      因經營委託營運物件之業務所得，但不包括處分資產之利
      得及利息收入。3.乙方繳付經營權利金，得於前項期限內
      以甲方為受款人之即期銀行支票支付，或匯入甲方指定之
      帳戶內。4.乙方未依本契約約定期限繳納權利金者，依本
      契約第13條之規定處理。」被告未繳納97年之經營權利金
      ，依合約第7條第（二）項以營業收入百分之三計算97年
      應付經營權利金為92,480元，此有被告所提97年度技能檢
      定館開設課程明細表乙份附卷可稽（本院卷第141頁），
      被告尚未繳納，原告並於98年1月12日發文（本院補字卷
      第53頁）催告限期繳納，被告始終未提出已繳納之證據，
      原告主張，尚非無據，應予准許。
（三）被告有無需要支付原告96年度、97年度未達最低開課時數
      之罰金各545,700元、664,247元？
    (一)被告抗辯：兩造合約第14條第1項第3款第4目之規定：「
      乙方每年辦理職業訓練開課時數，如未達前目規定該年最
      低開課時數者，甲方得另案二者相差時數佔該年須開課最
      低時數比例，同比例加收該年定額權利金做為罰金。…」
      等語，然該條文中規定適用之要件為：「如未達前目規定
      該年最低開課時數者」，但查「前目」之規定即第14條第
      1項第3款第3目規定為：「乙方或其負責人有重大喪失債
      信或違法情事，情節重大而影響營運者」，完全未規定任
      何最低開課時數之字眼，故足認該條款因規定適用不明確
      ，違反明確性原則無效云云。惟查：
    1.被告所謂「前目」之規定即第14條第1項第3款第3目「乙
      方或其負責人有重大喪失債信或違法情事，情節重大而影
      響營運者」，完全未規定任何最低開課時數之字眼，故足
      認該條款因規定適用不明確，違反明確性原則無效云云，
      然綜觀前後條文相互比較，所謂未達前〞目〞，應係「面
      」誤植為「目」，被告上開抗辯，洵非有據，尚難採信。
    2.被告於97年5月28日函請原告調降開課時數，並要求上課
      時數應以老師上課時數來換算分析。惟查契約第2條第3項
      第1款記載，辦理職業訓練75000小時係以(人次小時）
      ，並非被告所抗辯以老師上課時數計算，被告所辯，自不
      可採。
    3.另契約第14條第1項第3款（4）明訂「未達前面（應係誤
      植為目）定該年最低開課時數者，甲方得另按二者相差時
      數占該年需開課最低時數比例，同比例加收該年度（期）
      定額權利金做為罰金，…如乙方連續二年均未達前面（誤
      植為目）該年最低開課時數者，其罰金以兩倍計收。」因
      被告95、96、97年度均未達最低開課時數，故依約罰金之
      計算為：該年定額權利金相差時數占該年需開課最低時
      數比例2倍。
    4.被告在96年未繳納開課時數短少之罰金：依被告所提「96
      年度技能檢定館開設課程明細表」（本院卷第135頁）開
      班訓練總時數為34,072小時，未達契約約定之訓練時數每
      年至少75,000小時，依合約第14條（一）3（4）之約定，
      罰金之計算方式為：34,072/75,000=45.43%，500,000 
      （1－45.43%）2倍＝545,700元。
    5.被告在97年未繳納開課時數短少之罰金：依據雙方簽訂之
      「委託經營契約」第14條（一）3（4）規定「乙方連續二
      年均未達目前規定該年最低開課時數者，按比例加收該年
      定額權利金之二倍做為罰金。」依此規定計算之97年度未
      達最低開課時數罰金為664,247元。計算式依該年定額權
      利金相差時數占該年需開課最低時數比例2倍。依被
      告「97年度技能檢定館開設課程明細表」（本院卷第141
      頁）開班訓練總時數為26,636小時，未達契約約定之訓練
      時數每年至少75,000小時，依合約第14條（一）3（4）之
      約定，罰金之計算方式為：26,636/75,000= 35.51%，
      515,000（1－35.51%）2倍＝664,247元。
    (二)基上所述，原告請求被告支付96年度、97年度未達最低開
      課時數之罰金各545,700元、664,247元，尚非無據，應予
      准許。
（四）原告有無清除「新華電腦股份有限公司承制之多功能可程
      式控制器實習組25台」之必要以及清理該25台機器之清除
      費用是否為9,000元？
    (一)查「委託經營契約」第2條（八）規定「1.乙方（即被告
      ）於自雙方完成點交之日起三年內，硬體設施金額投資至
      少新台幣150萬元整。詳細投資計畫書請明載於投資計畫
      書；3.乙方投資金額經檢核後未達最低投資金額者，乙方
      需繳交差額予甲方。」，被告雖抗辯：該25台機器乃是被
      告依約投資技檢館1,500, 000元以上之設備，當初購置之
      金額約2,500,000元，惟因原告嫌棄該機器之價值及功能
      ，故不予承認，應依兩造契約第2條（八）2款約定，原告
      應自費委任鑑定機關鑑定投資價格云云，惟被告對於投資
      上開2,500,000元之機器設備始終未於交付系爭機器設備
      後製作投資計計畫書及明細表，並送原告報備審核，臨訟
      始抗辯該等機器之價值及作為投資用途，並作契約第2條
      （八）規定投資之150萬硬體設施云云，顯屬無據，尚難
      遽採。
    (二)被告於技能檢定館1樓右側教室內留置上開25台機器設備
      ，依據雙方簽訂之「委託經營契約」第15條（四）規定「
      乙方逾期未將所有權屬乙方之設備或物品遷離者，同意
      視同廢棄物，任由甲方處理，所生費用由乙方負擔，並賠
      償甲方因此所受一切損害。」依合約第13條（一）之規定
     「乙方（即被告）於委託營運期間，如有任何違反本契約
      之義務或應辦理之事項者，……甲方（即原告）得選擇下
      列之一種或數種方式處理，並以書面通知乙方：(4)請求損
      害賠償」，查原告欲遷離該物品，經估價費用為9,000元
      ，此有原告所提之報價單一紙附卷可稽（本院補字卷第57
      頁）。準此，原告請求非投資為硬體設施之清除費用
      9,000 元，尚非無據，應予准許。
（五）技檢館是否有損害，且損害回復原狀之費用是否為689,
      641元？縱使有損害，被告是否負有回復原狀之義務？
   (一)依據雙方簽訂之「委託經營契約」第5條（二）（4）規定
     「終止契約時，乙方（被告）應將財物現狀返還甲方，如
     有減損其效用之瑕疵，乙方應更換新品。」原告主張被告
     未予修補更換，經估算修補效用之瑕疵為689,641元；依合
     約第13條（一）之規定「乙方（即被告）於委託營運期間
     ，如有任何違反本契約之義務或應辦理之事項者，……甲
     方（即原告）得選擇下列之一種或數種方式處理，並以書
     面通知乙方：(4)請求損害賠償」。
   (二)被告雖抗辯原告提出證物五「估價單」上記載：「北側二
     間地面修補」、「塑膠地板」等八項施工項目是否為修補
     技檢館減少通常效用瑕疵所必要，亦應由原告負舉證責任
     ，尤其第5項第8項名稱皆為「窗簾整修」，是否有重複灌
     水之嫌疑，不無疑問云云，惟按當事人主張有利於己之事
     實者，就其事實有舉證之責任，民事訴訟法第277條前段定
     有明文。準此，各當事人就其所主張有利於己之事實，均
     應負舉證之責，故一方已有適當之證明者，相對人欲否認
     其主張，即不得不更舉反證。換言之，原告對於自己主張
     之事實已盡證明之責後，被告對其主張，如抗辯其不實並
     提出反對之主張者，則被告對其反對之主張，亦應負證明
     之責，此為舉證責任分擔之原則（最高法院著有19年上字
     第2345號及18年上字第2855號判例足資參照），被告均未
     提出反證，舉證無瑕疵存在，僅空言不可信云云，自難採
     信。
   (三)原告主張窗簾整修係兩式不同之窗簾整修，確實為修補費
     用所必要，並提出技檢館未善加維護，形同廢墟，殘破不
     堪，無法達通常效用之照片為證（本院補字卷第33-37 頁
     ），及估價單一紙（本院補字卷第56頁）證明技檢館確受
     有損害，被告負有回復原狀之義務，主張損害回復原狀之
     費用為689, 641元，尚非無據，應予准許。
（六）原告得否請求懲罰性違約金232,433元？
   (一)按違約金，除當事人另有訂定外，視為因不履行而生損害
     之賠償總額。但約定如債務人不於適當時期，或不依適當
     方法履行債務時，即須支付違約金者，債權人於債務人不
     履行時，除違約金外，並得請求履行或不履行之損害賠償
     ，民法第二百五十條第二項定有明文。是違約金有賠償性
     違約金及懲罰性違約金，其效力各自不同。前者以違約金
     作為債務不履行所生損害之賠償總額。後者以強制債務之
     履行為目的，確保債權效力所定之強制罰，於債務不履行
     時，債權人除得請求支付違約金外，並得請求履行債務，
     或不履行之損害賠償。（最高法院86年度台上字第1620號
     判決參照）
   (二)依雙方簽訂之「委託經營契約」第13條（一）規定「1.乙
     方（即被告）於委託營運期間，如有任何違反本契約之義
     務或應辦理之事項者，……甲方(即原告）得選擇下列之一
     種或數種方式處理，並以書面通知乙方：(1)要求定期改善
     。(2)要求乙方繳納懲罰性違約金。(3)中止乙方營運職業訓
     練中心技檢作之一部或全部。(4)請求損害賠償。……
     3.乙方違約時，甲方得要求乙方繳納懲罰性違約金，每件
     每日新台幣一萬元至三萬元，有持續之情形，並得按日連
     續懲罰至改善為止。」查被告違約事項包括：
      (1)違反第2條第（三）項：96、97年度開課時數短少，罰
        金經催告均未繳納，且未依約實施公共安全及消防檢查
        。依「委託經營契約」第13條規定「乙方（被告）違約
        有持續之情形，並得按日連續懲罰至改善為止。」，原
        告於96年12月14日通知被告違約，並未獲得回應，違約
        天數共計為390天（96年12月14日至98年l月8日）。
      (2)違反第2條第（四）項：95年度部分各項招生計畫及96
        年至合約終止日（98年1月8日）未依約將開課計畫送本
        中心審核。依「委託經營契約」第13條規定「乙方（被
        告）違約有持續之情形，並得按日連續懲罰至改善為止
        。」，原告於96年12月14日通知被告違約，並未獲得回
        應，違約天數共計為390天（96年12月14日至98年1 月8
        日）。
      (3)違反第2條第（八）項：依「委託經營契約」第13條規
        定「乙方（被告）違約有持續之情形，並得按日連續懲
        罰至改善為止。」，原告於96年12月14日通知被告違約
        ，並未獲得回應，違約天數共計為372天（97 年l月2日
        至98年1月8日）。
      (4)違反第5條第（三）項：未依約作任何維護記錄。依「
        委託經營契約」第13條規定「乙方（被告）違約有持續
        之情形，並得按日連續懲罰至改善為止。」，原告於96
        年12月14日通知被告違約，並未獲得回應，違約天數共
        計為390天（96年12月14日至98年1月8日）。
      (5)違反第5條第（七）項：營運期間乙方使用「南榮技術
        學院技訓中心」名稱，甲方（本中心）未有書面同意紀
        錄。原告於96年12月14日通知被告違約，並未獲得回應
        ，違約天數共計為390天（96年12月14日至98年1月8日
        ）。
      (6)違反第5條第（十三）項：未依約定期提送各項財產及
        物品清冊，與營運相關之報表及文件，送甲方備查；截
        至合約終止（98年1月8日）乙方仍未依約於每季終了後
        一定期間內提送財務報表予甲方備查。經原告於95年3
        月10日、95年6月20日、96年3月27日、96年4月10日、
        96年8月20日、96年8月27日、96年12月14日通知被告違
        約，並未獲得回應，違約天數共計為390天（96年12月
        14日至98年l月8日）。
      (7)違反第8條第（一）項：未依約於每會計年度開始1個月
        前均未編製經營技能檢定館之年度事業計畫向本中心報
        備。亦未以分支機構之方式獨立設帳。原告於96年12月
        14 日通知被告違約，並未獲得回應，違約天數共計為
        390天（96年12月14日至98年1月8日）。
      (8)違反第9條：僅接獲投保94年9月9日至95年9月9日之公
        共意外責任險、商業火災保險通知，甲方之後並未接獲
        任何有關保險之事宜。原告於96年12月14日通知被告違
        約，並未獲得回應，違約天數共計為390天（96年12月
        ；14日至98年l月8日）。
    (三)依「委託經營契約」第13條規定「乙方(被告）違約時，
      甲方(原告）得要求乙方繳納懲罰性違約金，每件每日新
      台幣一萬元至三萬元，有持續之情形，並得按日連續懲罰
      至改善為止」，上述八項違約事項，均為持續性質之違約
      狀態，原告已發文函告違約情形仍不改善，依上開契約規
      定，自得請求，依懲罰金額每日以25,000元計算，上述八
      件共違約3,102天，原告原得請求懲罰性違約金77,550,
      000元。原告稱為顧及被告為台灣台南地區重要技職教育
      機構之一，為不動搖被告之事業基本根基，故起訴請求象
      徵性懲罰性違約金7,755元，俟後擴張為232,433元，本院
      認原告既已體諒被告困境，俟後又擴張為232,433元，並
      無具體理由，尚非可採，逾7,755元部分，應予駁回。
六、基上所述，依「委託經營契約」第14條第（三）項規定「契
    約終止後，雙方之權利義務一律終止，但終止前已發生之權
    利義務不受影響」；又「按民法第260條規定，解除權之行
    使，不妨礙損害賠償之請求；此為當事人依法律規定終止契
    約時所準用，復為同法第263條所明定。基於同一法理，如
    依契約約定終止之情形，應可類推適用。因此，約定終止人
    於終止以前，如已有之損害賠償請求權，不因約定終止權之
    行使而受影響。」（最高法院95年台上字第2152號判決參照
    ），原告請求被告給付：97年之經營權利金：92,480元。
    96年度未達最低開課時數罰金：545,700元。97年度未
    達最低開課時數罰金：664,247元。技檢館損壞預估回復
    原狀之費用：689, 641元。清理留置物品之費用：9,000
    元。約定之懲罰性違約金：232,433元。除懲罰性違約金
    本院認逾7,755元部分不應准許外，其餘請求及自起訴狀送
    達之翌日即98年10月2日（本院卷第6頁）起至清償日止之利
    息，洵屬有據，應予准許。
七、本件為判決之基礎已臻明確，兩造其餘之攻擊或防禦方法及
    未經援用之證據，經本院斟酌後，認為均不足以影響本判決
    之結果，亦與本案爭點無涉，自無逐一詳予論駁之必要，併
    此敘明。
八、按法院為終局判決時，應依職權為訴訟費用之裁判；各當事
    人一部勝訴，一部敗訴者，由法院酌量情形，命兩造以比例
    分擔或命一造負擔訴訟費用，民事訴訟法第87條第1項、第
    79條分別定有明文。經核本件應徵之第一審裁判費為38,026
    元，此有卷附之裁判費審核單及收據可稽（見本院卷第1頁
    、第4頁），揆諸前開規定，應由原告負擔3,800元，其餘由
    被告負擔，爰併予確定如主文所示。
九、兩造均陳明願供擔保請准予宣告假執行及免假執行，經核於
    法並無不合，爰酌定相當擔保金額如主文第4項所示，分別
    准許之。又原告其餘假執行之聲請，因訴之駁回已失所附麗
    ，應併予駁回。
十、結論：原告之訴一部有理由，一部無理由，依民事訴訟法第
    79條、第87條第1項、第390條第2項、第392條第2項，判決
    如主文。
中    華    民    國   100    年    2     月    8     日
                  民事第一庭  法  官  侯明正
以上正本係照原本作成。
如對本判決上訴，須於判決送達後20日內向本院提出上訴狀。如
委任律師提起上訴者，應一併繳納上訴審裁判費。
中    華    民    國   100    年    2     月    8     日
                              書記官  程欣怡